【裁判字號】    88,上更(二),784
【裁判日期】    890131
【裁判案由】    貪污治罪條例
【裁判全文】
臺灣高等法院刑事判決                      八十八年度上更 (二)字第七八四號
    上  訴  人  臺灣臺北地方法院檢察署檢察官
    上  訴  人
    即  被  告  甲○○
    選任辯護人  吳啟孝  律師
右上訴人因被告貪污案件，不服台灣台北地方法院八十六年度訴字第二一九號，中
華民國八十七年三月廿日第一審判決（起訴案號：台灣台北地方法院檢察署八十六年
度偵字第五九九四、一九六七四號），經判決後由最高法院第二次發回更審，本院判
決如左：
    主      文
原判決關於甲○○部分撤銷。
甲○○依據法令從事公務之人員，利用職務上之機會詐取財物，處有期徒刑參年捌月
，褫奪公權參年。所得財物新台幣壹萬元應予追繳，並發還高能開發股份有限公司。
    事      實
一、甲○○於民國（下同）八十五年七月間，原在台北市政府警察局中山分局中山一
    派出所第廿一警勤區任職警員，為依法令從事公務之人員。台北市政府警察局中
    山分局第七組發出交辦（查）單給中山一派出所，指示查報南京東路、新生北路
    、長安東路、林森北路間，台北市○○○路一０七巷廿八號高能開發股份有限公
    司（下稱高能公司）經營之高能停車場，設於四條道路內各巷道之廣告招牌及指
    標應取締拆除，中山一派出所交甲○○查報辦理。甲○○於八十五年七月二十七
    日祇就其勤務區○○○○○路一０七巷口高能停車場所設廣告招牌開立「舉發違
    反道路交通管理事件通知單」交予高能公司副總經理郭芳彥，並由中山一派出所
    將已查報情形回覆台北市政府警察局中山分局（惟事實上仍有非甲○○轄區之多
    個廣告招牌未予查報）。甲○○明知前述查報案已辦結，有關強制拆除事項已非
    其主管之事務，竟意圖為自己不法之所有，利用其職務上查報上開廣告之機會，
    於八十五年八月初某日下午五時許，以電話找郭芳彥到林森北路之路邊見面，佯
    稱：高能停車場在南京東路、新生北路、長安東路、林森北路間設立之指標，經
    人檢舉，今晚就要來拆除等語，使郭芳彥信以為真，請甲○○寬限幾天自行處理
    。二人分手約一小時後，甲○○再以電話聯絡郭芳彥佯稱：本案已由他壓下，今
    晚不會來拆了等語，以資取信。數日後（同年八月十日前）甲○○穿著便服到高
    能停車場找郭芳彥，並佯稱：「你交待的事我有處理」等語，使郭芳彥信以為真
    ，並由其口氣知悉甲○○有索取財物之意思，即拿出新台幣（下同）一萬元交由
    高能停車場經理方立行轉交給甲○○，甲○○即予以收取。
二、案經台北市政府警察局中山分局函移臺灣臺北地方法院檢察署由檢察官偵查起訴
    。
    理      由
一、訊據上訴人即被告甲○○矢口否認有向方立行收取一萬元財物之行為，辯稱：伊
    與方立行並不認識，方立行復稱交一萬元時未說明原因，依情理伊豈有收受不明
    款項之可能？郭芳彥先稱係經由黃建彰交付一萬元予伊，嗣因黃建彰否認，始又
    稱係透過方立行交付，其供詞應難採信。又郭芳彥或稱於八十五年八月十日以前
    ，或稱十日以後交付一萬元，亦見其陳述互相齟齬。按行賄之事有觸犯刑典之虞
    ，行為者莫不隱密為之，乃依郭芳彥所述，不惟登載於支出傳票上，且載明為交
    際費，與停車塔之指示牌有關，此與常情有違。方立行復稱係請管理員向郭芳彥
    報告，此與其與郭芳彥於之前所述不同，亦見陳述不實。再就交付地點郭芳彥與
    方立行所述亦有矛盾，自難依此認被告有公訴所指犯行云云。惟查：
(一)經查右揭犯罪事，業據郭芳彥指訴綦詳。郭芳彥指稱：「八十五年八月初，勤區
    警員甲○○以自動電話0000000約我至林森北路線上，告訴我本高能停車
    場在本市○○○路、林森北路、新生北路、長安東路等路段所豎立之高能停車場
    指標，經人檢舉，今晚上級即將來拆除，請我自行拆除，待風聲平靜後，再豎立
    回去，因事出突然，我請求寬限幾天自行處理，後來我回公司後約隔一個小時（
    約為晚上六時左右）簡員又來電告訴我說：本案已由他壓下，今晚將不會來拆，
    並囑咐我須速申請合格後，就不會遭受拆除。」（偵卷第四頁背面），「（給一
    萬元之前甲○○是否常到你們公司表示招牌有違規要拆除）是。」（偵卷第四十
    六頁背面），「˙˙˙他曾打電話來說招牌經人檢舉要拆除，我說有申請的，他
    說要查查看，過了半個月後我碰到他，我就請公司員工拿一萬元給他，˙˙˙，
    但他沒有收，後來又過了兩個禮拜左右他到我們車場來有喝醉酒，講話很大聲，
    我˙˙˙就叫方立行再拿給他，他有收。」（偵卷第四十七頁），「他第一次打
    電話給我講招牌的事，叫我過去到附近找他談這件事，他就給我一張名片說有事
    打電話找他。」（偵卷第四十八頁背面），「（中山分局警訊筆錄實在否？）實
    在，0000000是我公司電話，約我在林森北路一○七巷轉角的一家精品商
    店裡，我們停車場離林森北路走路約三十秒，當時還有幾位警員在場。」各等語
    (原審卷第三十頁）。郭芳彥於本院前審時亦仍陳稱有委請方立行交付一萬元予
    甲○○情事（上訴卷第八十三頁）。
(二)右揭郭芳彥之指訴，核與證人方立行在警訊中證稱：「警員甲○○於八十五年八
    月初來高能停車場大呼小叫有關廣告招牌未符規定之情事時，郭芳彥當時以新台
    幣一萬元透過我當場行賄警員甲○○」等語（偵卷第十五頁），及經原審傳訊證
    人方立行，再陳稱：八十六年二月五日警訊之供述實在等語相符（原審卷第五十
    二頁背面）。並有警卷內高能停車場，於八十五年八月十日支付「交際費車塔指
    示牌」一萬元之轉帳傳票影本一件及郭芳彥提出之甲○○名片一張（加寫呼叫器
    號碼000－000－000，行動電話號碼：000－000－000）可證
    （偵卷第十二頁背面），足徵郭芳彥之指訴可採。況查，即被告甲○○於警訊時
    亦供稱：「高能停車場之廣告招牌指標等違規，大約在八十五年八月初分局七組
    確曾交辦公文指示處理，我乃告訴該停車場副總經理郭芳彥先生近日內將予拆除
    ，惟郭副總回以他們已向市政府申請核准使用中，可由他們自行先拆除，免受損
    失。˙˙˙」等語（偵卷第二十五頁背面）。互核郭芳彥與甲○○所供，關於甲
    ○○告知郭芳彥將拆除招牌，郭芳彥請求自拆一節亦相符。足證郭芳彥指稱：被
    告甲○○如何向其佯稱：「有人檢舉」、「由伊壓下」，再藉口已處理，使郭芳
    彥誤信其已以公權力處理而允給一萬元等情屬實。
(三)再高能公司職員李淑琦於本院前審時亦證稱：「郭芳彥向伊拿一萬元時有表示人
    家要拆公司所設之指示牌，要拿一萬元去交際；伊有拿一萬元予郭芳彥」等語（
    上訴卷第一一七頁背面）。而受託向警方報案之證人方寶柱於本院前審亦證稱：
    「伊跑警政新聞，與警方很熟，因方立行提過幾次轄區警員找過麻煩好幾次，伊
    問警員有無開口，方立行均支支吾吾，後講有拿紅包給管區，姓簡˙˙˙伊問是
    否真的要報案，方立行說是，伊才向謝銀黨反應」等語（上訴卷第四十一頁）。
    經查，本件確係由高能公司經理郭芳彥及員工方立行，透過方寶柱向內政部警政
    署前督察室主任謝銀黨檢舉，再以電話交辦，並無檢舉文件，業經本院前審向台
    北市政府警察局中山分局查詢無訛，有該分局八十七年六月十八日北市警中分二
    字第八七六一三０三一００號函附卷可證（上訴卷第十七頁）。由上足見郭芳彥
    及方立行之證言，洵屬信而有徵，應非杜撰之詞，被告甲○○確有收取高能公司
    所付之一萬元，可以採信。
(四)同案被告郭芳彥於八十六年二月五日在警訊中否認有交付財物予被告甲○○，稱
    ：「遭簡員婉拒」（偵卷第四頁背面），又稱係請黃建彰交付一萬元予甲○○云
    云，黃建彰亦否認代交付，且至郭芳彥就交付一萬元之地點、時間先後所述亦不
    盡一致，但此從其嗣於同年二月十二日更正其前述供詞，稱：「八十五年八月初
    ，當時警員甲○○便衣，至本停車場，我透過本公司經理方立行當場以一萬元
    行賄簡員」、「我第一次筆錄隱瞞部分事實，是怕影響簡員前途」等語（偵卷第
    七頁），及依證人方寶柱所述，可知本件郭芳彥等自始原無提出檢舉之意，係因
    嗣後警方怠於協助，始向方寶柱提及此事（上訴卷第四十一頁背面），顯見郭芳
    彥等於警訊之始本不願就全情吐實，則其對該交付經過所為勉強陳述，自非特別
    在意，是其所述容有些微出入，或屬情理之常，或係事後迴護被告甲○○，尚難
    遽認渠二人所述不實。至證人方立行於本院前審則稱：「伊將錢交付甲○○後有
    問郭芳彥，郭芳彥表示係因為警察之前有來說要拆廣告招牌，錢是要給警員買飲
    料（上訴卷第九十五頁背面）；非因甲○○處理停車糾紛才提出檢舉」云云（上
    訴卷第九十六頁）。核與其在警訊所供不符，有迴護之虞，不足採信。
(五)有關被告甲○○所稱係高能停車場人員挾怨報復部分（偵卷第二十六頁背面；上
    訴卷第一一六頁），經本院前審傳訊證人即白金酒店總經理賴仕文稱：「因有人
    送貨將車停於高能停車場斜對面，嗣後有向警方反應，警員有說彼此鄰居不要如
    此，後警員有無去找高能停車場人員，伊不清楚」等語（上訴卷第四十一頁）。
    該酒店職員鄭耀宗於本院前審則稱：「為停車問題甲○○有去處理，但未發生不
    快，停車場人員亦未表示對甲○○不滿；不知停車場人員有無說要甲○○好看等
    」語（上訴卷第一一七頁），均無證據指明高能停車場人員有因甲○○處理不公
    而對甲○○心生不滿之事。即被告甲○○於本院前審時亦稱：「高能停車場人員
    抱怨白金酒店的人很兇，好像是兄弟，伊覺得他們如此說似指伊處理不公；伊有
    聽人說高能停車場的人對伊很不滿意，但忘了是聽何人提起」等語（上訴卷第一
    一六頁），顯見被告甲○○上開所指或係自行揣測，或為傳聞之詞，亦無從據以
    認被告郭芳彥、證人方立行等係挾怨報復，被告甲○○此部分辯解，自無可信。
(六)另有關公訴人於起訴書認定被告甲○○於取得一萬元後，果未造冊列清道專案拆
    除上揭違法廣告招牌及指標，並以業已前往取締、開立舉發通知單及限令業者自
    行拆除，否則強制拆除等執行內容陳報分局七組予以結案，而違背應予列管強制
    拆除之職務部分，經原審及本院前審調查時傳訊台北市政府警察局中山分局第七
    組承辦人董仙，調查高能停車場廣告牌主管之業務情形，董仙供稱：「有關
    查報高能停車場廣告牌事務，由其主管，交中山一派出所查報後，即算結案，另
    再會同工務局等單位處理，派出所警員不負責此項專案」等語（原審卷第八頁背
    面至第九頁；上訴卷第一一五頁）。再查偵查卷內台北市政府警察局中山分局檢
    附之高能停車場廣告牌處理文卷（見偵查卷第六八至七一頁），被告甲○○於八
    十五年七月二十七日開立「舉發違反道路交通管理事件通知單」（偵卷第七十一
    頁），次日由中山一派出所在交辦（查）單填辦：「已取締，並限業者自行拆除
    」後（偵卷第七○頁），即檢還台北市政府警察局中山分局，該項查報取締任務
    即已完結，並無任何造冊拆除之後續事務須再由甲○○處理，且被告甲○○於其
    上亦記載其處理之情形，並無隱匿情事，該項處理並經主管核閱在案，是其主管
    或上級亦非不能得知被告甲○○之處理方式；又被告甲○○於原審時所主張其勤
    區應如原審四十二頁簡圖所示之事實，業經本院前審向台北市政府警察局中山分
    局查詢無訛，有該分局八十七年六月十八日北市警中分二字第八七六一三０三一
    ００號函附卷可證（上訴卷第十七、十八頁）。而上開簡圖所示，僅有一處招牌
    在被告甲○○轄區，是被告僅就其中一廣告招牌取締，自無不法可言。被告甲○
    ○就該違規事實僅取締其中一座廣告且未造冊列清道專案拆除違法廣告，應無違
    背職務可言，亦難認係被告甲○○收受一萬元後始為該行為，此部分尚無從加以
    斟酌，公訴人認被告此部分係違背職務，與事證不合，自有誤會。
(七)綜右所述，本件被告甲○○係於已查報高能停車場廣告招牌之違規事務後，利用
    其職務上查報之機會，意圖為自己不法之所有，向郭芳彥詐稱：「有人檢舉」、
    「今晚就要來拆除」、「本案已由他壓下，今晚不會來拆了」（偵卷第四頁背面
    ）、「你交待的事我有處理」（偵卷第四十七頁背面、第四十九頁背面）等語，
    已據郭芳彥、方立行於偵查中指陳在卷，使郭芳彥陷於錯誤信以為真，並由其口
    氣知悉甲○○有索財之意，乃交付金錢一萬元，而甲○○亦果然收取之，則被告
    甲○○係利用職務上之機會詐取財物甚明，其所辯要為卸責之詞，委無可採。雖
    關於一萬元，依卷內資料或稱為行賄、或稱為交際費，惟被害人不諳法律，用詞
    俚俗不一，無可厚非，但其係因被告在行上述誆稱之詞後始交付上開金錢，則屬
    不爭，被害人自係因被詐而交付財物，尚非行賄，本件事證已明，被告犯行堪以
    認定。
二、核被告甲○○所為，應成立修正前即八十一年七月十七日修正公布之貪污治罪條
    例第五條第一項第二款之罪。檢察官認被告甲○○係犯同條例第四條第一項第五
    款違背職務收受賄賂之罪，其起訴法條尚有未洽，應予變更。又上開條例雖於八
    十五年十月廿三日修正公布，惟比較新舊法之規定，修正前之舊法有利於被告
    ，依刑法第二條第一項但書之規定自應適用舊法處斷。又被告甲○○所犯情節輕
    微，所得在新台幣五萬元以下，應依修正前貪污治罪條例第十一條第一項減輕其
    刑。
三、原審以被告甲○○犯罪事證明確，據以對其論罪科刑，固非無見，惟本件被告甲
    ○○應係犯修正前貪污治罪條例第五條第一項第二款之罪，原審認係犯同條例第
    六條第一項第五款之圖利罪，於法已有未合，且原審以被告犯罪情節輕微，依修
    正後之貪污治罪條例減輕其刑，並依修正後之規定諭知追繳所得，割裂法律之適
    用，亦欠允洽。被告甲○○否認犯罪提起上訴，固無可取；另檢察官以依八十五
    年七月廿三日台北市政府警察局中山分局交辦（查）單之交辦事項摘要記載「請
    取締並將需拆除之廣告招牌指標造冊列清道專案拆除」，有卷附該交辦單可證，
    是被告甲○○就該交辦事項之職權除取締外尚應造冊列清道專案拆除，被告甲○
    ○因收受郭芳彥一萬元之賄款而違背其職務未造具清道專案拆除，自應論以違背
    職務收受賄賂罪等詞據為上訴，因此部分被告甲○○並無違背職務之問題，有如
    上述，是檢察官之上訴亦無理由。然原判決既有上述可議，自應由本院將被告甲
    ○○部分予以撤銷改判。爰審酌被告甲○○犯罪之動機、目的、手段、所生危害
    、犯罪後之態度及其他一切情狀，量處有期徒刑三年六月。又被告犯貪污治罪條
    例之罪，宣告有期徒刑以上之刑，應依修正前貪污治罪條例第十六條之規定，併
    宣告褫奪公權三年。
四、被告利用職務上之機會詐取財物一萬元，應適用修正前貪污治罪條例第九條第一
    項之規定追繳，並發還高能公司。
據上論斷，應依刑事訴訟法第三百六十九條第一項前段、第三百六十四條、第二百九
十九條第一項前段、第三百條、修正前貪污治罪條例第二條第一項前段、第五條第一
項第二款、第十一條第一項、第十六條、第九條第一項、刑法第十一條前段、第二條
第一項但書、第三十七條第二項，判決如主文。
本案經檢察官謝英民到庭執行職務。
中    華    民    國    八十九    年      一        月      三十一      日
                          臺灣高等法院刑事第九庭
                              審判長法  官  李  文  成
                                    法  官  周  盈  文
                                    法  官  官  有  明
右正本證明與原本無異。
如不服本判決應於收受送達後十日內向本院提出上訴書狀，其未敘述上訴之理由者並
得於提起上訴後十日內向本院補提理由書（均須按他造當事人之人數附繕本）。
                                    書記官  顧  哲  瑜
中    華    民    國    八十九    年      二        月        一    日
附錄：本案論罪科刑法條全文
修正前貪污治罪條例第五條第一項第二款：
有左列行為之一者，處無期徒刑或七年以上有期徒刑，得併科五萬元以下罰金：
二、利用職務上之機會，詐取財物者。


司法院資訊處製作；財團法人民間司法改革基金會備份。
